臺灣澎湖地方法院刑事判決　　　　　　　　96年度易字第14號
　　公　訴　人　台灣澎湖地方法院檢察署檢察官
　　被　　　告　乙○○
　　選任辯護人　陳純仁律師
上列被告因詐欺案件，經檢察官提起公訴（96年度偵字第2號）
，本院判決如下：
    主  文
乙○○無罪。
    理  由
一、公訴意旨略以：被告乙○○為案外人達德營造有限公司（下
    稱達德公司）負責人，達德公司前承包澎湖縣政府文澳國小
    校舍增建工程（下稱系爭工程），於民國95年3月25日以簽
    訂工程合約方式向告訴人俊沛企業有限公司（下稱俊沛公司
    ）訂購傢俱設備，約定達德公司應將全部款項新臺幣（下同
    ）270萬元按交貨及工程進度分4次給付俊沛公司。被告乙○
    ○先依約支付俊沛公司定金27萬元作為第一次付款後，再於
    95年5月間簽立發票人為乙○○、金額135萬元之支票（票載
    日期為95年6月20日、支票號碼VB0000000號）交付俊沛公司
    作為第二次付款，惟屆期提示遭退票，俊沛公司隨即向達德
    公司索討票款，詎被告乙○○明知自己已無資力支付合約款
    項，其妻蔡張美金為名義負責人而實際由被告乙○○經營之
    禾德企業有限公司（下稱禾德公司）資力亦陷入困境，且禾
    德公司於95年6月12日已有支票退票紀錄而嗣後均未辦理贖
    回或註銷、註記等手續，竟意圖為自己不法之所有，向俊沛
    公司承辦人詐稱禾德公司財務正常而有能力給付票款，並於
    95年6月27日開立發票人為禾德公司、金額109萬3859元之支
    票（票載日期為95年7月20日、支票號碼TA0000000號）交付
    俊沛公司，致俊沛公司承辦人陷於錯誤而收受支票，並依工
    程合約繼續交付傢俱設備等財物，惟上開支票屆期提示又因
    存款不足遭退票，另被告乙○○開立以自己名義為發票人、
    金額73萬4266元之支票（票載日期為95年7月10日，支票號
    碼VB0 000000號）交付俊沛公司作為第三次付款，屆期提示
    亦遭退票，且被告乙○○事後均未再清償前揭債務，因認被
    告乙○○犯刑法第339條第1項詐欺取財罪嫌。
二、公訴人認被告乙○○涉犯詐欺取財罪嫌，無非以：被告乙○
    ○明知自己已無資力支付合約款項，而禾德公司資力亦陷入
    困境，且禾德公司於95年6月12日已有支票退票紀錄而嗣後
    均未辦理贖回或註銷、註記等手續，竟仍向俊沛公司詐稱禾
    德公司財務正常而有能力給付票款，並於95年6月27日開立
    發票人為禾德公司、金額109萬3859元之支票交付俊沛公司
    ，致俊沛公司陷於錯誤而收受支票，並依工程合約繼續交付
    傢俱設備等財物，嗣上開支票屆期提示又因存款不足遭退票
    ，另被告乙○○開立以自己名義為發票人、金額73萬4266元
    之支票交付俊沛公司作為第三次付款，屆期提示亦遭退票，
    且被告乙○○事後均未再清償前揭債務為其主要論據。並提
    出工程合約書1紙（證明達德公司於95年3月25日以簽訂工程
    合約方式向俊沛公司訂購傢俱設備，約定達德公司應將全部
    款項270萬元按交貨及工程進度分4次給付俊沛公司）、票據
    信用資訊連結作業查詢明細表3份、第一商業銀行澎湖分行
    95年11月2日、11月30日函各1紙（證明被告乙○○及達德公
    司、禾德公司因資力欠佳而有票據信用瑕疵，且禾德公司自
    95年6月12日起即成為拒絕往來戶之事實）、支票及退票理
    由單影本各3紙（證明被告乙○○開、退票之事實）、證人
    蔡張美金之證述（證明被告乙○○為禾德公司實際負責人之
    事實）、告訴代理人即俊沛公司股東甲○○之指訴及被告乙
    ○○之供述（證明被告乙○○自91年起即資力不佳而勉強支
    持，且被告乙○○為禾德公司實際負責人之事實）為證。
三、按犯罪事實應依證據認定之，無證據不得推定其犯罪事實。
    又不能證明被告犯罪者，應諭知無罪之判決，刑事訴訟法第
    154條、第301條第1項分別定有明文。復以刑法第339條第1
    項詐欺罪之成立，以意圖為自已或第三人不法所有，以詐術
    使人將本人或第三人之物交付為要件。所謂以詐術使人交付
    ，必須被詐欺人因其詐術而陷於錯誤，若其所用方法，不能
    認為詐術，亦不致使人陷於錯誤，即不構成該罪。是以債務
    人於債之關係成立後，如有債務不履行之情形，在一般社會
    經驗上可能之原因甚多，縱令出於惡意而有遲延給付或不為
    給付之情事，苟無足以證明其債之關係發生時自始故意藉此
    從事財產犯罪之積極證據，根據刑事訟訴法第154條之規定
    ，仍不能以債信違反之客觀事態，推定債務人自始有詐欺取
    財之犯意。是若行為人自始並無有為己不法所有之意圖而施
    用詐術使人交付財物，則其後縱有營運不善，產生倒閉，無
    法如期給付債款，亦不得以刑法上之詐欺罪相論處，否則無
    異混淆民、刑事之責任，且亦有任意擴張刑罰規定，此終非
    法之目的。至於債權人之債權，自可尋民事訴訟之途徑，以
    謀救濟，並受法律之保障。
四、本件訊據被告乙○○堅決否認有何詐欺犯行，辯稱：伊與告
    訴人俊沛公司早有生意往來，本案伊係因事後周轉不靈而跳
    票，非於簽約之始即心存詐騙，伊雖然一時無法清償欠款，
    但伊確有還款誠意，民事訴訟部分已與告訴人俊沛公司達成
    和解，伊沒有詐騙告訴人俊沛公司等語。經查：
（一）被告乙○○於91年、94年承包澎湖講美派出所工程、馬公
      市第7公墓納骨塔工程時，即與告訴人俊沛公司有所交易
      一情，為告訴人俊沛公司所自承，足見兩造於本案發生前
      已有正常生意往來之經驗；參以被告乙○○與告訴人俊沛
      公司一致供述：被告乙○○係達德公司、禾德公司負責人
      ，達德公司與告訴人俊沛公司簽訂系爭工程合約，工程總
      價270萬元，達德公司應分4期給付貨款，又系爭傢俱工程
      係於95年6月2日前施作完畢，而被告乙○○除依約付訖第
      1期貨款（簽約款）27萬元外，第2期貨款（進場款）原由
      被告乙○○於95年5月20日開立面額135萬元之支票（發票
      人為被告乙○○、票載日期為95年6月20日、支票號碼VB0
      000000號）支付，嗣該票因於同年6月20日遭退票，被告
      乙○○遂另電匯30萬元予俊沛公司，併於95年6月27日開
      立發票人禾德公司、面額109萬3859元之支票（票載日期
      為95年7月20日、支票號碼TA0000000號）1紙與俊沛公司
      換票，第3期貨款（完工款）則由被告乙○○以自己名義
      為發票人於95年6月10日開立面額73萬4266元之支票（票
      載日期為95年7月10日，支票號碼VB0 000000號）1紙支付
      ，嗣該票亦遭退票，第4期貨款（驗收款）則留待日後解
      決等語，是被告乙○○除付訖簽約款27萬元外，於135萬
      元之支票於95年6月20日遭退票時，被告乙○○亦旋以電
      匯30萬元現金與告訴人俊沛公司，併另開立109萬3859元
      之支票予以換票之方式積極處理，況上開未給付貨款（除
      第4期貨款留待日後解決外）已經被告乙○○同意悉數償
      還而與告訴人俊沛公司達成民事和解（見卷附本院95年訴
      字第38號民事和解筆錄），可認被告乙○○非無依約履行
      債務之意願與作為。雖被告乙○○於95年6月27日開立於
      95 年6月12日已成拒絕往來戶之禾德公司（參照卷附票據
      信用資訊連結作業查詢明細表、第1商業銀行澎湖分行95
      年11月2日、11月30日函）之支票1紙與告訴人俊沛公司換
      票，惟系爭工程早於95年6月2日前完工，有如上述，被告
      乙○○顯非開立該拒絕往來戶支票用以詐取貨品，而係用
      以換回原開立之面額135萬元之支票，該換票之舉縱有敷
      衍搪塞告訴人俊沛公司以拖欠貨款之可議，究非以開立拒
      絕往來戶支票之方式換取任何貨品，難認有何以詐術騙取
      財物之詐欺罪犯行。
（二）又被告乙○○固於偵查中自承自91年起即勉力維持營運等
      情，另被告乙○○及達德公司於94、95年確存有票據信用
      瑕疵，亦有上開卷附票據信用資訊連結作業查詢明細表可
      稽，惟觀諸該明細表，達德公司自94年11月7日起1年內註
      記（指支票存款戶於90年7月1日以後所發生之存款不足退
      票，經依票信管理新制「支票存款戶票信狀況註記須知」
      規定，辦理註記手續者）支票張數達19張，註記金額為45
      3萬9105元，被告乙○○自95年6月20日起1年內註記支票
      張數為5張，註記金額為228萬180元，均顯見斯時被告乙
      ○○及達德公司均仍有週轉營運之能力與作為，尚未達無
      法清償之狀態，不能遽認被告乙○○有何明知自己無資力
      而仍開立支票詐取財物之不法意圖。
（三）卷附工程合約書1紙、票據信用資訊連結作業查詢明細表3
      份、第一商業銀行澎湖分行95年11月2日、11月30日函各1
      紙、支票及退票理由單影本各3紙、證人蔡張美金之證述
      、告訴代理人即俊沛公司股東甲○○之指訴及被告乙○○
      之供述，僅能證明本件被告乙○○與告訴人俊沛公司之工
      程交易及票據往來情形，尚不足以證明被告乙○○有不法
      意圖而施用詐術使人陷於錯誤致交付財物之詐欺取財犯行
      。
（四）綜上各情以觀，本件被告乙○○經營之達德公司向告訴人
      俊沛公司叫料進貨所生之債務，核係正常之生意往來行為
      而生之貨款積欠，應屬民事糾紛之範疇，被告乙○○尚無
      成立詐欺罪之餘地。此外，復查無其他積極之證據，足資
      證明被告乙○○有公訴人所指之詐欺犯行，依首揭說明，
      自應為被告乙○○無罪之諭知。
據上論斷，應依刑事訴訟法第301條第1項，判決如主文。
本案經檢察官丙○○到庭執行職務。
中　　華　　民　　國　　96　　年　　6 　　月　　26　　日
　　　　　　　　　刑事庭  審判長法　官  管安露
                                法  官  李宛玲
                                法  官  陳順輝
以上正本係照原本作成。
如不服本判決，應於判決送達後10日內，向本院提出上訴狀（須
附繕本）。
中　　華　　民　　國　　96　　年　　6 　　月　　26　　日
                                書記官  劉竹苞
